臺灣高等法院臺南分院刑事裁定
111年度毒抗字第330號
抗  告  人  
即  被  告  翁嘉欣



上列抗告人即被告因違反毒品危害防制條例案件，不服臺灣嘉義
地方法院111年度毒聲字第103號中華民國111年4月11日裁定（聲
請案號：臺灣嘉義地方檢察署111年度聲戒字第23號、111年度毒
偵緝字第42號、110年度聲觀字第317號），提起抗告，本院裁定
如下：
    主  文
抗告駁回。
    理  由
一、聲請意旨略以：被告甲○○前因施用毒品案件，經依原審法院
    110年度毒聲字第401號裁定送勒戒處所觀察、勒戒後，認有
    繼續施用毒品之傾向，爰依毒品危害防制條例第20條第2項
    之規定，聲請裁定令入戒治處所施以強制戒治等語。
二、原裁定意旨略以：被告於民國110年5月17日20時許，在嘉義
    縣○○鄉○○村○○○00號住處，分別施用第二級毒品甲基安非他
    命及第一級毒品海洛因。前經原審法院以110年度毒聲字第4
    01號裁定送勒戒處所觀察、勒戒後，於111年2月25日以110
    年度觀執字第317號觀察勒戒處分執行指揮書執行觀察勒戒
    ，經法務部○○○○○○○○附設勒戒所（下稱臺南勒戒所）評估結
    果，靜態因子得分63分，動態因子得分8分，合計71分，認
    有繼續施用毒品傾向，檢察官之聲請為有理由，應予准許。
    爰依毒品危害防制條例第20條第2項後段，裁定被告令入戒
    治處所強制戒治，其期間為6個月以上，至無繼續強制戒治
    之必要為止，但最長不得逾1年。
三、抗告意旨略以：被告於臺南勒戒所執行觀察勒戒期間，經所
    內醫生及社工簡單之三言兩語晤談，即認定被告有再犯之虞
    ，而使被告遭受強制戒治處分。109年1月15日修正、同年7
    月15日施行之毒品危害防制條例第20條第3項規定，犯第10
    條之罪，於觀察勒戒或強制戒治完畢，三年內再犯第10條之
    罪者，適用前2項規定，所謂三年後再犯，只要本次再犯（
    不論修正施行前或後）距最後一次觀察勒戒或強制戒治執行
    完畢釋放已逾三年者，即該當之，不可因期間有無再犯第10
    條之罪，經起訴判決或執行而受影響。為此，法務部及衛生
    福利部及專家學者已研議修正有無繼續施用毒品傾向評估標
    準，就評估項目前科記錄有所調整，並於110年3月26日生效
    。為此，提出抗告，請撤銷原裁定，更為合法之裁定等語。
四、按觀察、勒戒後，檢察官或少年法院（地方法院少年法庭）
    依據勒戒處所之陳報，認受觀察、勒戒人無繼續施用毒品傾
    向者，應即釋放，並為不起訴之處分或不付審理之裁定；認
    受觀察、勒戒人有繼續施用毒品傾向者，檢察官應聲請法院
    裁定或由少年法院（地方法院少年法庭）裁定令入戒治處所
    強制戒治，其期間為6個月以上，至無繼續強制戒治之必要
    為止，但最長不得逾1年，毒品危害防制條例第20條第2項定
    有明文。次按有無繼續施用毒品傾向之評估標準，並非完全
    以受勒戒人勒戒後之結果為準，勒戒前之各種情況，仍應作
    為評估之依據。依法務部110年3月26日修正之「有無繼續施
    用毒品傾向評估標準紀錄表」及「有無繼續施用毒品傾向評
    估標準說明手冊」規定，係以前科紀錄與行為表現、臨床評
    估、社會穩定度三項合併計算分數，每一大項皆有靜態因子
    與動態因子。先以靜態因子分數評分，靜態因子分數總分在
    60分（含）以上為「有繼續施用毒品傾向」；60分以下，與
    動態因子分數相加，如果總分在60分（含）以上，為「有繼
    續施用毒品傾向」。是被告有無「繼續施用毒品傾向」，係
    依具體個案之臨床實務及相關事證等情綜合判定，有其相當
    之專業依據及標準，且涉及專門醫學，適用於每一位受觀察
    、勒戒處分之人，具一致性、普遍性、客觀性，倘其評估由
    形式上觀察，無擅斷或濫權等明顯不當之情事，法院宜予尊
    重。　　　　　　
五、經查：
　㈠被告於110年5月17日20時許，在嘉義縣○○鄉○○村00鄰○○○00號
    住處，將甲基安非他命放入玻璃球吸食器，以火燒烤吸其產
    生煙霧方式，施用第二級毒品甲基安非他命一次；另將海洛
    溶入生理食鹽水內，以注射方式施第一級毒品海洛因一次。
    嗣因另涉竊盜案件，經警通知於110年5月19日14時55分許，
    前往嘉義市政府警察局第二分局公園派出所接受調查，被告
    主動交付藏放其身之甲基安非他命2包予警方查扣，並坦承
    上開分別施用甲基安非他命及海洛因之事實，經警於同日16
    時30分許，徵得被告同意採其尿液送驗結果，呈安非他命、
    甲基安非他命、可待因、嗎啡陽性反應等情，除被告警詢、
    偵訊自白之供述外，並有嘉義市政府警察局第二分局採尿同
    意書、尿液送驗姓名對照表（編號：0Z0000000）、正修科
    技大學超微量研究中心尿液檢驗報告（原始編號：0Z000000
    0）在卷足憑，扣案2包毒品經鑑驗均檢出第二級毒品甲基安
    非他命（驗餘淨重分別為1.5322公克、0.1712公克），亦有
    嘉義市政府警察局第二分局扣押筆錄、扣押物品目錄表、查
    獲毒品照片、衛生福利部草屯療養院鑑驗書在卷可按。足認
    被告任意性自白與事實相符，是被告於前揭時、地，分別施
    用第一級、第二級毒品犯行，洵堪認定。
　㈡109年1月15日修正公布，同年7月15日施行之毒品危害防制條
    例第20條第3項及第23條第2項所謂「3年後（內）再犯」，
    應跳脫以往窠臼，以「3年」為期，建立「定期治療」之模
    式。其規定中所謂「3年後再犯」，只要本次再犯（不論修
    正施行前、後）距最近一次觀察、勒戒或強制戒治執行完畢
    釋放已逾3年者，即該當之，不因其間有無犯施用毒品之罪
    經起訴、判刑或執行而受影響。此項結論，並經最高法院大
    法庭109年度台上大字第3826號裁定闡釋明確。查被告前於9
    2年間因施用第一級毒品海洛因，依臺灣臺南地方法院92年
    度毒聲字第1441號裁定受觀察、勒戒處分，認有繼續施用毒
    品傾向，再依原審法院92年度毒聲字第960號裁定受強制戒
    治處分至93年1月9日釋放，有臺灣高等法院被告前案紀錄表
    、在監在押全國紀錄表、矯正簡表、臺灣臺南地方法院92年
    度毒聲字第1441號、原審法院92年度毒聲字第960號裁定在
    卷可考。本件被告於110年5月17日分別施用第一、二級毒品
    ，距其最近一次強制戒治處分釋放已逾3年，檢察官向原審
    法院聲請觀察勒戒（110年度聲觀字第317號、110年度毒偵
    字第725號），原審法院裁定被告應送勒戒處所觀察、勒戒
    （110年毒聲字第401號），符合修正後毒品危害防制條例第
    20條第3項之規定。
　㈢被告於執行觀察、勒戒期間，經臺南勒戒所評估結果：㈠前科
    紀錄與行為表現：［靜態因子］毒品犯罪相關司法紀錄：「有
    ，22筆」，每筆5分（上限10分），得分10分。首次毒品犯
    罪年齡：「20歲以下，10分」（上限10分）。其他犯罪相關
    紀錄：「有，3筆，每筆2分」，得分6分（上限10分）。入
    所時尿液毒品檢驗：「一種毒品反應，5分」（上限10分）
    。［動態因子］所內行為表現：無違規，得分0分（上限15分
    ）；㈡臨床評估：［靜態因子］物質使用行為：「多重毒品濫
    用：有，種類：海洛因、安非他命，10分」（上限10分）」
    。合法物質濫用：「有，種類：菸，每種2分，得分2分」（
    上限6分）。使用方式：「有注射使用，10分」（上限10分
    ）。使用年數：「超過一年，10分」（上限10分）。［動態
    因子］精神疾病共病（含反社會人格）：「無（0分）」。臨
    床綜合評估（含病識感、動機、態度、就醫意願）：「輕度
    （3分）」（上限7分）；㈢社會穩定度：［靜態因子］工作：
    「全職工作：○○老闆（30年）」（0分）。家庭：「家人藥
    物濫用：無（0分）」。［動態因子］入所後家人是否訪視：
    「無（5分）」。出所後是否與家人同住：「是（0分）」。
    以上㈠至㈢項靜態因子得分合計63分，已在60分以上，加計動
    態因子得分8分，總分合計71分，綜合判斷為「有繼續施用
    毒品傾向」，業據法務部○○○○○○○○以111年4月6日南所衛字
    第11100028890號函檢附有無繼續施用毒品傾向證明書及評
    估標準紀錄表在卷可憑（附於111年度毒偵緝字第42號卷）
    ，該綜合判斷之結果係援引法務部110年3月26日修正之「有
    無繼續施用毒品傾向評估標準紀錄表」，該修正之評估標準
    係因應「毒品危害防制條例」之修正及最高法院刑事大法庭
    109年度台上字第3826號裁定，洽請衛生福利部協助研修，
    經該部邀集專家學者及相關機關研商後修正而完成，被告於
    觀察、勒戒期間，係由臺南勒戒所及具專業知識經驗之醫療
    人員，本其等專業，依上項評估標準為綜合判斷，據以判定
    被告「有繼續施用毒品傾向」，由形式上觀察，並無擅斷或
    濫權等明顯不當之情事。參以評估標準紀錄表係分成「前科
    紀錄與行為表現」、「臨床評估」及「社會穩定度」三大項
    目，每個項目各有細項，分別計分，上開項目係專家學者研
    商後列入評估標準，自有相當的專業依據，且各該評分項目
    均有配分上限，並無特別偏重前科紀錄，或特別偏重任一評
    估項目，或僅以勒戒處所人員、醫師或社工師之評估來認定
    有無繼續施用毒品傾向，而勒戒處所之組織、人員之資格及
    執行觀察、勒戒相關程序，暨判斷施用毒品者，有無繼續施
    用毒品傾向，均有相關法令嚴格規範，非可恣意而為，且評
    估標準紀錄表適用於每一位受觀察、勒戒處分之人，具有一
    致性、普遍性、客觀性，並非僅針對本案被告而為。被告抗
    告意旨空言主張評估標準紀錄表僅依醫師、社工員簡單之三
    言二語晤談即認定被告有繼續施用毒品傾向，質疑其客觀、
    公正性，並無可採。被告既依修正後的評估標準，判定認有
    繼續施用毒品之傾向，而達應施以強制戒治之標準，自有依
    法再施以強制戒治以降低其再次施用毒品之危險性之必要。
    　　　
　㈣又毒品危害防制條例第20條第2項關於強制戒治之規定，係屬
    強制規定，只要觀察、勒戒後，經評定受觀察、勒戒人有繼
    續施用毒品傾向者，檢察官即應聲請法院裁定受觀察、勒戒
    人應令入戒治處所強制戒治，並無任何例外規定。復觀被告
    於93年1月9日強制戒治釋放後，自93年至108年間屢因施用
    毒品受刑之宣告與執行達十餘次之多，亦曾經檢察官為緩起
    訴附命戒癮治療，嗣撤銷緩起訴處分，有臺灣高等法院被告
    前案紀錄表在卷足參。被告再為本案分別施用第一、二級毒
    品犯行，顯見再犯率偏高，難以戒絕斷癮，而強制戒治之目
    的，即係對於戒除毒品不易者施以機構內之醫療處置，以期
    控制或改善至完全戒除毒癮，與徒刑之執行有別，毒品危害
    防制條例第20條第2項後段明定強制戒治期間為6個月以上，
    至無繼續強制戒治之必要為止，但最長不得逾1年，已兼顧
    被告之人身自由。被告先前施用毒品所受刑罰之執行，與本
    件再度施用毒品受觀察、勒戒及強制戒治處分，係屬兩事，
    前所受徒刑執行完畢，不能取代或解免本次再度施用毒品應
    受觀察、勒戒及強制戒治之處遇。從而，原審參酌前揭有無
    繼續施用毒品傾向證明書及評估標準紀錄表，裁定令被告入
    戒治處所施以強制戒治，核無違誤，抗告意旨徒憑己見指摘
    原審裁定有誤，尚無可採。
六、綜上所述，臺南勒戒所依個案之臨床實務及具體事證之綜合
    評分標準，據以判定被告「有繼續施用毒品傾向」之結果，
    原審依檢察官之聲請，裁定被告令入戒治處所強制戒治，其
    期間為6個月以上，至無繼續強制戒治之必要為止，但最長
    不得逾1年，並無不合，本件抗告為無理由，應予駁回。
據上論斷，應依刑事訴訟法第412條，裁定如主文。
中　　華　　民　　國　　111 　年　　4 　　月　　26　　日
              　　　刑事第六庭  審判長法　官  張瑛宗
                                      法　官  李秋瑩
                                      法　官  林逸梅
以上正本證明與原本無異。
不得再抗告。
                                      書記官  施淑華
中　　華　　民　　國　　111 　年　　4 　　月　　26　　日